最高法院刑事判決　　　　　　　　　　　　　　　　八十八年度台上字第三六八號
　　上訴人　甲○○
右上訴人因貪污案件，不服台灣高等法院台南分院中華民國八十七年六月二十四日第
二審判決（八十六年度上訴字第一七三七號，起訴案號：台灣台南地方法院檢察署八
十四年度偵字第一二八○二號），提起上訴，本院判決如左：
    主  文
原判決撤銷，發回台灣高等法院台南分院。
本件原判決認定上訴人甲○○係私立南榮工業專科學校（以下稱南榮工專）校長。因
該校自七十八學年度起至八十二學年度止，依教育部頒「技術學院及專科學校績優教
師獎勵要點」，報請教育部對任教該校之教師沈瑞棋、蘇山隆（七十八學年度），周
慶龍、何永祥（七十九學年度），陳如林、張永富（八十學年度），魏清志、林仲涇
（八十一學年度），黃俊榮、吳奇勳（八十二學年度）等人獎勵。教育部乃依南榮工
專所薦請之上開績優教師，各頒獎狀一幀及獎金新台幣（下同）十二萬元予以獎勵，
並委請該校擇期公開代為頒發予上開各績優教師。詎上訴人竟依當時任職該校人事主
任暨該校董事會秘書何永祥之建議，以被提報績優教師，係該校有利於各該教師，被
提報之教師應提出部分獎金，經甲○○之同意。二人共同基於概括之犯意，連續意圖
為自己不法之所有，藉受教育部委託代為承辦此項公務之機會，由何永祥（未經檢察
官起訴）出面，於該校之出納組長林麗娥代為領取各該學年度績優教師獎金各十二萬
元，先交予人事主任何永祥，由何永祥轉交前開獲獎教師沈瑞棋、蘇山隆、周慶龍、
陳如林、張永富、林仲涇、魏清富、黃俊榮、吳奇勳等人每人僅二萬元，餘每人十萬
元，則再由何永祥交由林麗娥存入在台南區中小企業銀行鹽水分行，以「私立南榮工
專代辦處」名義開設之帳戶，共計一百萬元侵吞入己，供上訴人私人交際應酬及不得
以公費報銷費用之私人運用等情。因而撤銷第一審判決，改判論處上訴人受公務機關
委託承辦公務之人員，共同連續侵占職務上持有之非公用財物罪刑，固非無見。
惟查：(一)判決不載理由者當然為違背法令，所謂判決不載理由，係指依法應記載於判
決理由內之事項不予記載，或記載不完備者而言，此為刑事訴訟法第三百七十九條第
十四款上段之當然解釋。而有罪判決書，對於被告有利之證據不採納者，應說明其理
由，復為刑事訴訟法第三百十條第二款所明定，故有罪判決書對於被告有利之證據，
如不加以採納，必須說明其不予採納之理由，否則即難謂非判決不備理由之違法。證
人蘇山隆於偵審中均供稱：在推薦前協調獎金十二萬元，十萬元捐給學校，只領二萬
元，我同意就報上教育部（偵查卷第五十一頁，第一審卷第二十一頁，原審卷第四十
頁）等語。所供如果可採，蘇山隆在未被推薦經教育部核准為績優教師前，即已同意
嗣後所領得之十萬元捐出。則上訴人取得這筆十萬元款項，似無意圖為不法所有而侵
占入己之行為。此對於上訴人有利之證據，原判決未予採取，並未敘明其理由，揆諸
前揭說明，自有判決不備理由之違法。(二)按侵占職務上持有非公用財物罪，以行為人
因其職務關係，持有他人所有而非屬公用財物為前提，且於持有人變易持有為所有時
，犯罪即行成立。原判決認定上訴人與何永祥共同基於概括之犯意，連續意圖為自己
不法之所有，藉受教育部委託代為承辦此項公務之機會，由何永祥出面，於該校之出
納組長林麗娥代為領取各該學年度績優教師獎金各十二萬元，先交予人事主任何永祥
，由何永祥轉交前開獲獎教師沈瑞棋、蘇山隆、周慶龍、陳如林、張永富、林仲涇、
魏清富、黃俊榮、吳奇勳等人每人僅二萬元，餘每人十萬元，則再由何永祥交由林麗
娥存入以「私立南榮工專代辦處」名義開設之帳戶，共計一百萬元侵吞入己等情。而
何永祥係屬七十九學年度經教育部核定之績優教師，亦獲頒十二萬元。原判決係認定
上訴人與何永祥共謀侵占，而由何永祥實施侵占之行為。且就何永祥部分之十萬元，
並於主文諭知追繳發還何永祥。則何永祥持有其自己所有之十萬元，縱交由林麗娥存
入「私立南榮工專代辦處」名義帳戶內，亦與侵占罪之構成要件不合，原判決併予論
處，自屬於法有違。又依原判決認定之事實，上訴人侵占之其餘九十萬元，其犯罪成
立之時間，似指何永祥將十萬元交付林麗娥存入前揭「私立南榮工專代辦處」時。但
證人魏清志、張永富、陳如林、吳奇勳於偵審中供稱於領取二萬元時，有同意十萬元
捐給學校等語（偵查卷第二十一頁背面、第二十五頁，原審卷第九十九頁、第一○○
頁背面、第一四四頁）。所供如果可採，能否認上訴人與何永祥有侵占此部分之款項
，非無研究之餘地。原判決理由內謂「縱認魏清志、張永富二人於僅領得二萬元後明
表示同意，仍無礙於被告在此之前侵占行為之成立」等情，似認何永祥於交付二萬元
予得獎人前，即已變持有為所有。此部分理由之說明，又與其事實之記載不相適合。
究竟上訴人與何永祥於何時易持有為所有？與認定其是否成立犯罪至有關係，原判決
未詳予調查審酌，遽行判決，尚嫌速斷，難昭折服。上訴意旨執以指摘原判決不當，
非無理由，應認有發回更審之原因。
據上論結，應依刑事訴訟法第三百九十七條、第四百零一條，判決如主文。
中      華      民      國    八十八    年      一      月    二十八    日
                              最高法院刑事第九庭
                                  審判長法官  吳  雄  銘
                                        法官  羅  一  宇
                                        法官  池  啟  明
                                        法官  石  木  欽
                                        法官  王  憲  義
      右正本證明與原本無異
                                              書  記  官
中      華      民      國    八十八    年      一      月              日
